【裁判字號】    95,訴,262
【裁判日期】    951110
【裁判案由】    妨害自由等
【裁判全文】
臺灣臺南地方法院刑事判決               95年度訴字第262號
公  訴  人  臺灣臺南地方法院檢察署檢察官
公訴檢察官  己○○
被      告  戊○○
選任辯護人  林瑑琛律師
上列被告因妨害自由等案件，經檢察官提起公訴（94年度偵字第
12745號），本院判決如下：
    主  文
戊○○損壞他人之物，足以生損害於他人，處罰金銀元伍仟元即
新臺幣壹萬伍仟元，如易服勞役，以新臺幣壹仟元折算壹日。
被訴洩漏國防以外秘密、違反電腦處理個人資料保護法第拾伍
條、第拾肆條、行使偽造私文書、詐欺部分無罪。
    事  實
壹、戊○○與丁○○係朋友關係。嗣戊○○因與丁○○生有爭執
    ，竟於民國94年6月下旬某日，前往丁○○位於台南縣佳里
    鎮○○街158號之住處，於未經丁○○同意之情況下，以不
    詳方法侵入丁○○之住處，並將該處內丁○○所有之珠串門
    簾、電風扇及腳踏車等物予以損壞（價值約新台幣（下同）
    1000元），足生損害於丁○○。嗣丁○○回上開住處，循線
    始知上情。
貳、案經丁○○訴由臺南縣警察局佳里分局報告台灣台南地方法
    院檢察署檢察官偵查起訴。
    理  由
壹、有罪部分（即侵入住宅及毀損之部分）：
  一、查上揭犯罪事實，業據被告戊○○於本院審理中坦承不諱
      ，核與證人即告訴人丁○○於本院審理中之證述相符，並
      有現場照片八幀附卷可參（見警卷第50至53頁），經核物
      證與被告之自白亦相符合，本件事證明確，被告犯行足堪
      認定。
  二、本件所涉及之新舊法比較，分述如下：
    (一)按行為後法律有變更者，適用行為時之法律；但行為後之
      法律有利於行為人者，適用最有利於行為人之法律，刑法
      第2條第1項定有明文。查被告戊○○行為時，刑法第42條
      第2項前段規定：「易服勞役以一元以上三元以下折算一
      日。」；又被告行為時之易服勞役折算標準，業據修正前
      罰金罰鍰提高標準條例第2條前段規定，就其原定數額提
      高為一百倍折算一日，則本件被告行為時之易服勞役折算
      標準，應以銀元三百元折算一日，即新臺幣九百元折算一
      日。惟被告戊○○行為後，94年2月2日修正，並於95年7
      月1日生效施行之刑法第42條第3項前段規定：「易服勞役
      以新臺幣一仟元、二仟元或三仟元折算一日。」。茲比較
      修正前後之易服勞役折算標準，以修正後之規定，較有利
      於被告，則應依刑法第2條第1項但書之規定，適用修正後
      之刑法第42條第3項前段規定，以新臺幣壹仟元折算壹日
      ，定其折算標準。
    (二)被告戊○○行為後，修正後之刑法刪除第55條關於牽連犯
      之規定。本件被告所犯上開侵入住宅罪與毀損罪之犯行，
      如依修正前即行為時法之規定，應依牽連犯之規定而從一
      重罪處斷；依修正後之刑法既已刪除牽連犯之規定，則所
      犯上述二罪即應依數罪併罰之規定分論併罰。茲比較新舊
      法適用後之結果，修正後之規定並非較有利於被告，依刑
      法第2條第1項前段之規定，應適用行為時之法律，即適用
      修正前刑法第55條牽連犯之規定，從一重之毀損罪處斷。
  三、核被告戊○○所為，係犯刑法第306條第1項之侵入住宅罪
      及同法第354條之毀損罪。被告上開所犯侵入住宅罪、毀
      損罪間，有方法行為、目的行為之牽連關係，應從一重之
      毀損罪處斷。爰審酌被告之犯罪動機、目的、手段、所生
      危害，及犯後坦承犯行等一切情狀，量處如主文所示之刑
      ，並諭知如易服勞役之折算標準。
貳、無罪部分（即洩漏國防以外秘密、違反電腦處理個人資料保
    護法第35、34條、妨害自由、恐嚇、盜用印章、行使偽造私
    文書、詐欺等部分）
  一、公訴意旨另以：
    (一)戊○○係臺南縣佳里鎮戶政事務所戶籍員，為依據法令從
      事公務之人員。其於94年2至6月間，因缺錢花用，乃一再
      要求當時與其同居於臺南縣佳里鎮海澄里番子寮41之56號
      租屋處之友人丁○○，申辦信用卡及向銀行貸款以供其花
      用，惟均為丁○○所拒。嗣丁○○因不堪其擾，乃於94年
      5月10日搬離上揭住處並意圖躲避戊○○，詎戊○○為求
      獲得丁○○之行蹤及意圖為自己不法之利益，明知丁○○
      之全戶戶籍、及其妻張林貴美之相驗屍體證明書等資料，
      乃屬中華民國國防以外應秘密之文書，乃假借職務上之權
      力，輸入其個人密碼登入戶役政網路系統，藉此調閱丁○○之全戶戶籍之電腦及縮影資料，並予下載影印，且另行
      調閱檔案卷宗影印張林貴美之相驗屍體證明書，而對於丁○○之個人資料檔案為非法輸出。嗣戊○○即依照上開戶
      籍資料所登載之地址及遷徙紀錄，於同年月13日，在丁○○位於臺南縣佳里鎮○○里○○街158號住處而將其尋獲
      ，並向其警告稱不得任意離去，藉此方式限制丁○○之行
      動自由。復於同年月15日21時許，在其前開租屋處，利用
      與友人丙○○飲酒之際，出示前開戶籍及相驗屍體證明書
      等資料供丙○○觀看，並當場向在場之丁○○恐嚇稱：如
      伊再逃跑，一樣能利用戶籍謄本內之遷徙紀錄找到伊，再
      離開第二次即要打斷伊腳等語，致令張文詳心生恐懼。嗣
      丁○○乃乘陳峰傑酒醉之際，將上開戶籍資料等全部取走
      ，並於同年6月21日再度逃離陳峰傑前開租屋處。
    (二)戊○○另基於意圖為自己不法所有及偽造文書之概括犯意
      ，未經丁○○之同意，即分別於同年4月25日、5月3日及6
      月10日，連續持丁○○交付於其保管之佳里鎮農會活期儲
      蓄存款存摺（農分會代號：0000000、帳號0000000號）及
      開戶印鑑，前往上開農會，並冒用丁○○之名義，填載新
      台幣分別為6000、10800及4000元之取款條各一張，並以
      前開印章盜蓋於各取款條上，將各該取款條連同存摺向經
      辦人員持以行使，致經辦人員陷於錯誤，而分別將上開款
      項交予戊○○，藉此盜領丁○○之農會存款，足以生損害
      於丁○○及上開農會對客戶存款管理之正確性。因認被告
      戊○○亦涉犯刑法第132條第1項之洩漏國防以外秘密罪、
      第305條之恐嚇罪、第302條第1項之剝奪他人行動自由罪
      、第217條第2項盜用印章罪、第216、210條之行使偽造私
      文書罪、第339條第1項之詐欺罪及電腦處理個人資料保護
      法第35、34條之罪。
  二、按犯罪事實應依證據認定，無證據不得推定其犯罪事實；
      又不能證明被告犯罪者，應諭知無罪之判決，刑事訴訟法
      第154條、第301條第1項分別定有明文；且認定不利於被
      告之事實須依積極證據，苟積極證據不足為不利於被告事
      實之認定時，即應為有利於被告之認定。又告訴人之告訴
      ，係以使被告受刑事訴追為目的，是其陳述是否與事實相
      符，仍應調查其他證據以資審認。公訴人認被告戊○○涉
      有上開妨害自由等罪嫌，無非是以：告訴人丁○○之指訴
      ，及證人丙○○、乙○○於偵查中之證述，並有丁○○之
      全戶戶籍資料、張林貴美之相驗屍體證明書、丁○○之佳
      里鎮農會活期儲蓄存款明細各一份、農會取款條三紙為主
      要之論據。訊據被告戊○○堅決否認有何上開妨害自由等
      犯行，其辯稱：伊調取丁○○之全戶戶籍資料及張林貴美
      之相驗屍體證明書，係受丁○○之委託；伊領取該三筆款
      項，係丁○○說要貼補家用，而拿給伊去領的等語。
  三、經本院查：
    (一)被告戊○○有於上開時、地調取告訴人丁○○之全戶戶籍
      資料及告訴人之妻張林貴美之相驗屍體證明書，暨領取前
      揭告訴人丁○○佳里農會之三筆款項之事實，業據被告戊○○於本院審理時供承不諱，核與告訴人丁○○之證述互
      核相符，並有丁○○之全戶戶籍資料、張林貴美之相驗屍
      體證明書、丁○○之佳里鎮農會活期儲蓄存款明細各一份
      及農會取款條三紙在卷可稽，是此部分之事實固堪認定。
    (二)但查告訴人丁○○前於警詢供稱94年5月10日其自行搬離
      被告住處，94年5月13日被告將其尋獲，至94年5月15日晚
      間，才有與丙○○喝酒，被告出示戶籍資料之情事（見佳
      里分局卷第14頁），證人丙○○亦具結證稱當日為94年5
      月15日，在場者有丁○○、戊○○、伊三人（見偵卷第12
      頁）。惟至本院審理時，證人丙○○始改稱告訴人丁○○
      自行離開後二天，告訴人為被告尋獲之當天應為94年5月
      10日，由被告先打電話給他，嗣後被告載告訴人至其住處
      ，邀約當晚一起喝酒，當晚在場仍為三人，但此一供述，
      除與告訴人丁○○上開警詢筆錄不符外，亦與另一證人乙○○之證詞相歧異。蓋證人乙○○與告訴人丁○○均於本
      院審理中證稱告訴人為被告尋獲之日，係被告載同證人乙○○前去，且證人乙○○更稱其於告訴人被尋獲後，即與
      告訴人直接返回被告住處，未再外出，當晚丙○○雖有來
      ，卻未喝酒云云。綜觀上開證人丙○○與告訴人、證人乙○○就94年5月10日當天互動情形之證詞，歧異甚大，皆
      有瑕疵，自不足以認定被告有將告訴人之戶籍資料及告訴
      人之妻張林貴美之相驗屍體證明書予證人丙○○觀看之事
      實。
    (三)次查告訴人丁○○前於警詢及偵查中均指稱被告戊○○係
      於94年5月15日晚上與丙○○飲酒之際出言恐嚇，固然核
      與證人丙○○於警詢及偵查中之證述相符，然證人甲○○
      於本院審理中證稱：94年5月15日中午被告去找伊，94年5
      月16日早上六點被告離開等語（見95年5月15日審判筆錄
      ），此有證人甲○○之筆記本二本附卷可資佐證，且證人
      丙○○亦在審理中證稱：「拿戶籍資料那天係94年5月10
      日，94年5月15日是警察翻錯的」（見95年5月15日審判筆
      錄），足見所謂當晚之事顯不存在。又參以證人丙○○亦
      證述被告僅說出其可利用戶籍資料找到告訴人丁○○外，
      並無其他恐嚇之詞。另證人乙○○雖稱94年5月10日晚上
      其在場，卻與告訴人及證人丙○○就該晚之證述不符，故
      證人乙○○此部分之證詞不足採信。綜上所述，被告恐嚇
      之罪嫌，僅有告訴人之指訴為證，並無其他積極證據足以
      佐證，是被告恐嚇之犯行不能證明。
    (四)按刑法第302條第1項之剝奪他人行動自由罪，係以私行拘
      禁或以其他非法方法，剝奪人之行動自由為要件，其目的
      即在保護「任意離去特定處所（空間）之行動自由」不受
      他人無故之侵害。查被告係戶政機關之戶籍員，白天須外
      出工作，自無法限制告訴人之行動自由。此外，公訴人認
      被告涉有妨害自由之犯行，係以被告用恐嚇告訴人之方式
      ，致告訴人心生恐懼而限制告訴人之行動自由為主要論據
      ，惟被告恐嚇之犯行不能證明，業如上述，且遍查卷宗亦
      查無被告有以其他非法方法限制告訴人之行動自由，是被
      告妨害自由之犯行亦屬不能證明。
    (五)復查，被告自94年4月15日起至94年6月21日止，以轉帳或
      存現方式代告訴人丁○○清償卡債七次之事實，業據告訴
      人丁○○於審理中證稱：被告自願代其清償，並有被告女
      友甲○○之復華銀行存款對帳單、現金卡存入憑條、存簿
      明細各一份在卷可參（見偵卷第21至26頁），經核與告訴
      人之台北國際商業銀行資料查詢明細表、寶華商業銀行往
      來明細查詢單、台北富邦商業銀行交易明細表各一份相符
      （分見偵卷第45、48、52頁），應可認定。又告訴人於本
      院審理中證述伊與被告同住時，伊幫被告煮飯就不用付房
      租，且被告說要幫他繳錢等語。再查，被告與告訴人僅係
      釣魚認識之朋友，則告訴人所指其與被告同住，無須繳交
      房租，被告更幫告訴人清償債務之供述，顯與常情不符，
      告訴人此部分之證詞自不足採，換言之，被告所辯該三筆
      款項係「丁○○叫我領錢，說要給我補貼他的現金卡」之
      供述較為可採。再者，告訴人丁○○已知其子匯款，如其
      未欠被告錢，又無意要被告領款，只須告知其子勿再匯款
      即可，故被告領取該三筆款項應有告訴人之事先授意，堪
      以認定。被告行使偽造私文書、詐欺之罪嫌亦屬不能證明
      。
  四、綜上所述，公訴人所提出被告戊○○妨害自由等犯嫌之證
      據，均不足以證明被告戊○○犯罪，此外，本院復查無其
      他證據足以證明被告戊○○確有公訴人所指之妨害自由等
      犯行，揆諸首揭說明，既無積極證據足認被告戊○○有上
      開妨害自由等犯行，則依據刑事訴訟法所揭諸之「無罪推
      定原則」，自應將疑點利益歸於被告，是以本院自應為被
      告戊○○無罪之認定。就其中行使偽造私文書、詐欺、洩
      漏國防以外秘密及違反電腦處理個人資料保護法第35、34
      條罪嫌部分，檢察官係以數罪併罰起訴前來，爰於主文為
      無罪之宣告；其中恐嚇部分，係妨害自由部分之一部行為
      ，不另論罪；又盜用印章部分行為，為偽造私文書之階段
      行為，亦不另論罪；至於其他妨害自由部分，則係以裁判
      上一罪起訴前來，本院僅於理由欄中說明之，不於主文為
      宣告。
據上論斷，應依刑事訴訟法第299條第1項前段、第301條第1項，
刑法第2條第1項本文、但書、第306條第1項、第354條、修正前
刑法第55條、現行刑法第42條第3項前段，判決如主文。
本案經檢察官黃銘瑩、己○○到庭執行職務。
中    華    民    國    95    年    11    月    10    日
                  刑事第二庭  審判長法官  蘇義洲
                              法      官  洪士傑
                              法      官  徐文瑞
以上正本證明與原本無異。
如不服本判決，應於判決送達後10日內，向本院提出上訴狀。
                              書  記  官  張宜柔
中    華    民    國    95    年    11    月    10    日
附錄法條：
中華民國刑法第354條
毀棄、損壞前二條以外之他人之物或致令不堪用，足以生損害於
公眾或他人者，處2年以下有期徒刑、拘役或500元以下罰金。


司法院資訊處製作；財團法人民間司法改革基金會備份。
